【裁判字號】    95,易,452
【裁判日期】    950922
【裁判案由】    動產擔保交易法
【裁判全文】
臺灣臺北地方法院刑事判決               95年度易字第452號
公  訴  人  臺灣臺北地方法院檢察署檢察官
被      告  乙○○
上列被告因違反動產擔保交易法案件，經檢察官聲請以簡易決處
刑（臺灣臺北地方法院檢察署95年度偵字第2038號）及移送併辦
（臺灣板橋地方法院檢察署95年度偵字第1721號、95年度偵緝字
第1654號），本院認不宜以簡易判決處刑（95年簡字第533號）
，而改用通常程序審理，茲判決如下：
    主  文
乙○○連續意圖為自己不法之所有，以詐術使人將第三人之物交
付，處有期徒刑拾月。緩刑年，緩刑期內付保護管束。
    事  實
一、乙○○前於民國92年7月23日，依動產擔保交易法附條件買
    賣之規定，以分期付款之方式，向設於臺北市○○路121號
    15 樓「和潤企業股份有限公司」（下稱和潤公司），購買
    如附表一編號1示車輛，並約定總價款為新臺幣（下同）
    786, 000元，分60期，自92年8月25日起至97年7月25日止，
    按月於每月25日前繳付13,110元，標的物約定存放處所在其
    臺北縣蘆洲市○○街116號2樓住處附近（詳如附表一編號1
    所示），並約定於乙○○繳清全部價款前，標的物所有權仍
    屬於出賣人和潤公司，乙○○僅得盡善良管理人注意義務占
    有使用，不得擅將標的物遷移、出賣、移轉、抵押或為其他
    處分，為動產擔保交易之債務人。詎乙○○自94年初起，因
    經濟狀況不佳，入不敷出，已開始向地下錢莊借用高利貸款
    以支應每月所需費用，且其於94年4月至6月間所欠信用卡消
    費款債務至少已有200萬元以上，詎其仍基於意圖為自己不
    法所有之概括犯意，明知自己已無資力清償債務，竟於94年
    4月15日及同年6月23日，先後向設於臺北市○○○路○段2號
    15樓「裕融企業股份有限公司」（下稱裕融公司）、設於桃
    園縣中壢市○○路○段705號之「福灣企業股份有限公司」（
    下稱福灣公司）詐稱其有能力負擔分期款，願依動產動產擔
    保交易法動產抵押、附條件買賣之規定，以分期付款方式貸
    款購車，使裕融公司、福灣公司之承辦人員陷於錯誤，而承
    諾貸款891,000元、937,905元予乙○○，同意乙○○分別以
    動產抵押及附條件買賣之方式貸款購買如附表一編號2、3所
    示汽車各1輛，並分別與乙○○簽立債權讓與動產抵押契約
    、附條件買賣合約，且約定如附表所示之分期付款交易條件
    ，標的物約定存放處所則均在臺北縣蘆洲市○○街116號2樓
    乙○○住處，乙○○與裕融公司並約定抵押物之現狀如發生
    任何變動時，其應立即通知裕融公司，且於動產抵押登記有
    效期間，不得將抵押物出讓、出質、出租、出借或設定次順
    位抵押權或其他擔保物權，另與福灣公司約定於其繳清全部
    價款前，標的物所有權仍屬於債權人福灣公司，其僅得盡善
    良管理人注意義務占有使用，且不得擅將標的物遷移、出賣
    、移轉、抵押或為其他處分，而使出賣人七和實業股份有限
    公司（裕融公司為七和實業股份有限公司之債權受讓人）、
    福灣公司之承辦人員陷於錯誤，分別交付附表一編號2、3所
    示汽車予乙○○。詎康偉明知其為上開各動產擔保交易之債
    務人，竟於取得上開汽車後，復基於違反動產擔保交易法之
    概括犯意，意圖為自己不法之利益，連續於如附表一編號1
    至3所示94年7月起至同年9月間，先後就如附表一編號1至3
    所示各筆動產擔保交易拒不付款，並將如附表一編號1至3所
    示車輛質押於地下錢莊後，即避不出面處理，致和潤公司、
    裕融公司、福灣公司追索無著，足生損害於債權人和潤公司
    、裕融公司、福灣公司，裕融公司、福灣公司始知受騙。
二、案經裕融公司訴由臺灣臺北地方法院檢察署檢察官偵查而聲
    請以簡易判決處刑，並經和潤公司、福灣公司分別訴請臺灣
    板橋地方法院檢察署檢察官偵查而移送本院併案審理。
    理  由
一、程序方面：
  (一)按檢察官聲請以簡易判決處刑案件，經法院認為不得或不宜
    以簡易判決處刑者，應適用通常程序審判之，刑事訴訟法第
    452條定有明文。本件檢察官雖聲請以簡易判決處刑，惟被
    告乙○○於警詢及偵查時自始未曾到庭陳述意見，又告訴人
    之陳述無非係以指訴被告犯罪為目的，若除告訴人之指訴外
    ，別無其他證據證明被告犯行，則尚不能僅依告訴人之指訴
    為被告，再本件檢察官所提出之債權讓與暨動產抵押契約（
    聲請書誤為汽車附條件買賣合約書）、動產擔保交易動產抵
    押設定登記申請書（聲請書誤為動產擔保交易附條件買賣設
    定登記聲請書）等文件僅足證明件動產擔保交易存在之事實
    ，但就被告擅將動產擔保交易標的物遷移之事實，除裕融公
    司之告訴代理人指訴及查訪報告外，別無其他證據以證明之
    ，為保障被告防禦及提出抗辯之權利，本院認尚不宜逕行以
    簡易判決處刑，而有改依通常程序審理之必要，而改用通常
    程序審理，先此敘明。
  (二)查後列非供述證據，均係依法定程序而取得之證據，且係從
    事業務之人，因從事業務所製作之紀錄文書、證明文書，亦
    核無顯不可信之情況，依刑事訴訟法第158條之4、第159條
    之4第2款規定，得為證據。
  (三)次按「被告以外之人於審判外之陳述，雖不符前4條之規定
    ，而經當事人於審判程序同意作為證據，法院審酌該言詞陳
    述或書面陳述作成時之情況，認為適當者，亦得為證據。當
    事人、代理人或辯護人於法院調查證據時，知有第159條第1
    項不得為證據之情形，而未於言詞辯論終結前聲明異議者，
    視為有前項之同意。」，刑事訴訟法第159條之5定有明文。
    本件被告於本院準備程序及審理時，已表示對於檢察官所提
    各項證據方法之證據能力並無意見，且本院審酌上開各該證
    據均非非法取得之證據，並無證據力明顯過低之情形，復經
    本院於審判期日就上開證據進行調查、辯論，依法自有證據
    能力，合先敘明。
二、認定犯罪事實的證據及理由：
    訊據被告矢口否認犯行，辯稱：附表一編號1至3所示車輛非
    其所遷移，而是因為其向地下錢莊借錢，還不出利息，上開
    車輛就遭地下錢莊的人自行取走鑰匙開走，不知不能任意遷
    移動產交易標的物云云。
  (一)上揭事實，業據被告於本院審理時供承附表一編號1至3所示
    車輛之動產擔保交易契約係其親自所簽，其自94年初開始向
    地下錢莊借錢，94年4月至6月間，已入不敷出，每月收入不
    到6萬元，但每月須支付房貸10餘萬元、卡債10餘萬元及地
    下錢莊借款利息5、6萬元，上開車輛已分別於94年7月、9月
    間因其無力清償地下錢莊借款利息，而由地下錢莊的人開走
    抵債，同時亦未再繳交各該動產擔保交易契約之分期款項等
    情不諱，核與告訴代理人甲○○、何紹鴻於警詢、偵查中指
    訴情節相符（見臺灣板橋地方法院檢95年度偵字第1721號偵
    查卷第8至10頁、臺灣臺北地方法院檢察署94年交查字第213
    偵查卷第4至5頁及臺灣板橋地方法院偵緝字第1564號偵查卷
    第33頁），並有和潤公司動產擔保附條件買賣契約、動產擔
    保交易附條件買賣登記申請書、和潤公司應收帳款/客戶繳
    款明細表（見臺灣板橋地方法院檢察署94年度發查字第2625
    號偵查卷第2至3頁、第4頁、第6頁）、裕融公司債權讓與暨
    動產抵押契約、動產擔保交易動產抵押設定登記申請書、裕
    融公司催收記錄歷史資料查詢、裕融公司訪視報告書（見臺
    灣臺北地方法院檢察署94年度他字第5頁及其反面、第6頁、
    第8至16頁、94年度交查字第213號偵查卷第8頁及其反面）
    、福灣公司之附條件買賣合約、動產擔保交易附條件買賣設
    定登記申請書、福灣公司客戶拜訪紀錄表、存證信函（見臺
    灣板橋地方法院95年度他定917號偵查卷第4至5頁、第2頁、
    第6頁、第7頁）等各1份附卷足憑。參以被告將附表一編號1
    至3所示車輛，用以抵付積欠地下錢莊之借款利息，本金尚
    未清償，該等車輛迄今仍未過戶登記予他人，被告亦未申報
    遺失，顯見被告所為確係該當質押行為。
  (二)次查，被告所負房屋貸款債務自94年8月間起，即未按月繳
    付分期款，迄94年12月29日才又繳付部分利息，此有臺北富
    邦銀行桂林分行放款帳卡資料2份在卷可參；又被告於94年
    4月間所負信用卡債務合計已逾2,186,736元，於同年6月間
    所負信用卡債務合計已逾2,268,794元（詳如附表二所示）
    ，其於94年1月至7月間均有繳付最低應繳金額，惟自94年8
    月起就其所欠法商佳信銀行、中國信託商業銀行、日盛國際
    商業銀行、復華商業銀行、萬泰商業銀行、玉山銀行、國泰
    世華商業銀行、臺灣新光商業銀行之信用卡債務即陸續全額
    逾期未繳，此有法商佳信銀行臺北分行95年8月8日法佳銀北
    字第9508236號函所檢附之被告所持信用卡94年1月至10月帳
    單與繳款明細表、中國信託商業銀行95年8月14日所檢送之
    被告所持信用卡於94年1月至10月間之消費繳款明細、日盛
    國際商業銀行股份有限公司信用卡事業處95年8月22日銀字
    第0952100013390號函檢送之被告所持信用卡於94年1月至10
    月交易明細資料、臺北富邦商業銀行信用卡總處95年8月10
    日（95）北富信字第0957號函及所附信用卡消費明細及帳單
    、復華商業銀行股份有限公司95年8月16日復信卡字第09500
    02979號函及所附信用卡帳單金額表、聯邦商業銀行95年8月
    18日（95）聯銀信卡字第4986號函及所附信用卡繳款、消費
    明細表、萬泰商業銀行信用卡部95年8月16日金卡字第09593
    550168號函及所附信用卡消費明細、玉山銀行信用卡事業處
    95年8月23日玉山卡（債）字第06081413號函、國泰世華商
    業銀行業務控管部95年8月23日（95）國世業控字第0455號
    函、中華商業銀行信用卡部95年8月29日（95)中銀卡字第04
    31號函及臺灣新光商業銀行95年8月30日（95）新光銀行信
    卡字第3558號函在卷可憑。顯見被告之財務狀況於94年4月
    已相當吃緊，被告仍於94年4月15日給付頭期款10,000元，
    餘款891,000元分60期繳付，以動產擔保交易動產抵押之方
    式，向裕公司貸款購買附表一編號2所示汽車，復於同年6月
    23日，財務情況未見改善情形下，猶給付頭期款79,000元予
    福灣公司，餘款937, 905元分36期繳付，以動產擔保交易附
    條件買賣之方式，向福灣公司購買附表一編號3所示汽車，
    旋自同年7月起，即無力繳付其先前於92年間向和潤公司以
    動產擔保交易附條件買賣方式購買之附表一編號1所示汽車
    分期款，該車亦遭地下錢莊取走，復自同年8月間起無力繳
    付房屋貸款及信用卡債務，而附表一編號2、3所示動產擔保
    交易標的物亦於94年9月間先後遭地下錢莊取走抵付被告之
    借款利息，上開動產擔保交易債務亦同時無力清償。倘被告
    並無意圖為自己不法所有及獲取不法利益之故意，僅為供其
    自身使用而取得該小客車，何須於其資力顯然不足及附表一
    編號1所示車輛分期款猶有36期未繳付情形，仍不惜以信用
    卡預借現金、向地下錢莊借錢及逾期不繳房屋貸款甘冒不動
    產遭拍賣風險等方式，勉強湊出附表一編號2、3所示車輛之
    頭期款，僅分別交付4期、2期分期款後，該等車輛即交予地
    下錢莊質押抵付借款利息債務，顯見其於購買附表一編號2
    、3所示車輛之始，即有不法所有意圖，其方法乃以附條件
    買賣之動產擔保交易為幌，使裕融公司、福灣公司陷於錯誤
    ，其有施用詐術以獲取財物，且意圖不法利益將動產擔保交
    易標的物移轉，致生損害於債權人和潤公司、裕融公司、福
    灣公司，至為灼然！
  (三)綜上，被告前揭所辯，顯係推諉刑責之詞，不足採信。本件
    事證明確，被告違反動產動保交易法犯行及詐欺犯行洵堪認
    定，應予依法論處。
三、論罪科刑的理由：
  (一)查被告行為後，刑法於94年1月7日修正通過，於94年2月2日
    公布，並於95年7月1日施行。按行為後法律有變更者，適用
    行為時之法律，但行為後之法律有利於行為人者，適用最有
    利於行為人之法律，修正後之刑法第2條第1項定有明文。此
    條規定乃與刑法第1條罪刑法定主義契合，而貫徹法律禁止
    溯及既往原則，係規範行為後法律變更所生新舊法律比較適
    用之準據法，是刑法第2條本身雖經修正，但刑法第2條既屬
    適用法律之準據法，本身尚無比較新舊法之問題，應一律適
    用裁判時之現行刑法第2條規定以決定適用之刑罰法律。又
    本次刑法修正之比較新舊法，應就罪刑有關之共犯、未遂犯
    、想像競合犯、牽連犯、連續犯、結合犯，以及累犯加重、
    自首減輕暨其他法定加減原因（如身分加減）與加減例等一
    切情形，綜其全部罪刑之結果而為比較（最高法院95年度第
    8次刑庭會議決議可資參照）。經查：
    1.本件被告行為時之刑法第339條第1項詐欺取財罪之法定刑
      為「5年以下有期徒刑、拘役或1,000元以下罰金。」。又
      依被告行為時之刑法第33條第5款規定：罰金為1元以上。
      是被告行為時法定刑罰金刑部分，經依現行法規所定貨幣
      單位折算新臺幣條例第2條規定折算為新臺幣後，為新臺
      幣3元以上3萬元以下。而95年7月1日公布施行之刑法第33
      條第5款規定：罰金為新臺幣1,000元以上。另刑法施行法
      第1條之1規定：「中華民國94年1月7日刑法修正施行後，
      刑法分則編所定罰金之貨幣單位為新臺幣。94年1月7日刑
      法修正時，刑法分則編未修正之條文有定有罰金者，自94
      年1月7日刑法修正施行後，就其所定數額提高為30 倍。
      但72年6月26日至94年1月7日新增或修正之條文，就其所
      定數額提高為3倍」。而刑法第339條第1項係刑法分則未
      修正之條文，是依上開規定，罰金部分應提高為30倍。因
      此，刑法第339條第1項法定刑罰金刑部分為新臺幣1,000
      元以上9萬元以下。經比較新、舊法之結果，被告行為時
      之舊法對其較為有利。
    2.又被告行為時刑法第68條規定：「拘役或罰金加減者，僅
      加減其最高度。」，其中有關罰金之規定，於被告行為後
      已移列為刑法第67條並修正為：「罰金加減者，其最高度
      及最低度同加減之。」，惟如上所述，被告行為時之刑法
      第33條第5款規定為罰金為銀元1元即新臺幣3元以上，被
      告行為後，該款修正為「罰金為1,000元以上，以百元計
      算之」，經比較新、舊法結果，被告行為後法定刑罰金最
      低度同加減之規定，並未較有利於被告。
    3.再刑法第56條連續犯之規定，新法業已刪除，此刪除雖非
      犯罪構成要件之變更，但顯已影響行為人刑罰之法律效果
      ，自屬法律有變更，應有刑法第2條第1項之適用。本件被
      告先2次詐欺取財及3次違反動產擔保交易法犯行，如依舊
      法，因時間緊接，所犯罪名各相同，顯係出於概括之犯意
      為之，為連續犯，各以一罪論，並得加重其刑至1/2，如
      依新法，無連續犯之規定，應分論併罰，比較新、舊法結
      果，以舊法較為有利，應依被告行為時之法律即舊法論以
      連續犯。
    4.刑法第55條牽連犯之規定，新法亦已刪除，本件被告所犯
      上開詐欺取財及違反動產擔保交易法第38條之罪二罪間具
      有牽連犯之關係，依修正前即行為時之規定，應從一重之
      詐欺取財罪處斷；依修正後之刑法既已刪除牽連犯之規定
      ，則所犯上述各罪應依數罪併罰之規定分論併罰。比較新
      舊法之規定，修正後之規定並非較有利於被告，依刑法第
      2 條第1項之規定，應適用行為時之法律，即適用修正前
      刑法第55條牽連犯之規定，從一重之罪處斷。
    5.綜上，本件經綜合觀察全部罪刑比較之結果，就上開修正
      部分，依修正後刑法第2條第項前段規定，應適用行為時
      法即舊法之規定。
  (二)核被告所為，係犯刑法第339條第1項之詐欺取財罪及動產擔
    保交易法第38條之罪。其先後所為2次詐欺取財及3次違反動
    產擔保交易法犯行，各時間緊接，所犯罪名相同，顯係出於
    既括之犯意為之，均為連續犯，爰依修正前刑法第56條規定
    各論以一罪，並加重其刑。又被告所犯上開二罪間，有方法
    結果之牽連關係，為牽連犯，應依修正前刑法第55條之規定
    ，從一較重之詐欺取財罪處斷。又被告所犯詐欺取財及就附
    表編號2、3所示車輛所為違反動產擔保交易法第38條之罪犯
    行，雖未為聲請簡易判決處刑書所敘及，然該部分事實與公
    訴人聲請簡易判決處刑之犯罪事實既具有連續犯、牽連犯之
    裁判上一罪關係，應為起訴效力所及，並經檢察官移送併案
    審理（臺灣板橋地方法院檢察署95年度偵字第1721號、95
    年度偵緝字第1654號），本院自應併予審判。
  (三)爰審酌被告犯罪動機、目的、手段、所生之危害，及犯罪後
    已與告訴人和潤公司、裕融公司及福灣公司達成和解（此有
    和潤公和解協議書、裕融公司和解書及福灣公司和解書各1
    份在卷可按）等一切情狀，量處如主文所示之刑，以示懲儆
    。
  (四)末按，被告行為後，刑法關於緩刑宣告之規定亦有變更，惟
    緩刑宣告之規定並非針對行為而設，而係針對宣告刑作為宣
    告緩刑的條件，其判斷標準，即重在裁判時，行為人是否合
    於緩刑要件，宣告緩刑是否適當，與累犯重在行為時法不同
    。是如因過失犯罪受有期徒刑以上刑之宣告，行為在舊法時
    ，裁判在新法施行後，且合於新法之緩刑條件，因而宣告緩
    刑者，則裁判時新法既已修正，自應適用裁判時法之規定（
    參照最高法院95年度第8次刑事庭會議決議），並無比較新
    舊法之問題。查本件被告無前科，有臺灣高等法院被告前案
    紀錄表在卷可參，姑念被告犯後已與告訴人達成和解，有意
    解決所負債務，故本院認被告經此教訓，當知警惕，而無再
    犯之虞，所宣告之刑以暫不執行為適當，爰宣告緩刑3年，
    以鼓勵向上並期自新，惟為確實督促被告保持善良品行，並
    有正確法律觀念，爰依刑法第93條第1項之規定，宣告其在
    緩刑期內付保護管束。
四、適用的法律：
  (一)程序法方面：刑事訴訟法第452條、第299條第1項前段。
  (二)實體法方面：動產擔保交易法第38條，刑法第11條前段、第
    2條第1項前段、第339條第1項、第74條第1項第1款、第93條
    第1項，修正前刑法第56條、第55條，罰金罰鍰提高標準條
    例第1條前段。
本案經檢察官張智堯、蔡立文到庭執行職務。
中    華    民    國    95    年    9     月    22    日
                  刑事第十二庭  審判長法  官  李英豪
                                      法  官  張永宏
                                      法  官  陳慧萍
上正本證明與原本無異。
如不服本判決，應於判決送達後10日內向本院提出上訴狀（應抄
附繕本）。告訴人或被害人如對於本判決不服者，應具備理由請
求檢察官上訴，其上訴期間之計算係以檢察官收受判決正本之日
期為準。
                                      書記官  何適熹
中    華    民    國    95    年    9     月    25    日
附錄本案論罪科刑法條：
中華民國刑法第339條
意圖為自己或第三人不法之所有，以詐術使人將本人或第三人之
物交付者，處5年以下有期徒刑、拘役或科或併科1千元以下罰金
。
以前項方法得財產上不法之利益或使第三人得之者，亦同。
前二項之未遂犯罰之。
動產擔保交易法第38條
 (處分標的物之處罰)
動產擔保交易之債務人，意圖不法之利益，將標的物遷移、出賣
、出質、移轉、抵押或為其他處分，致生損害於債權人者，處3
年以下有期徒刑、拘役或科或併科6000元以下之罰金。


司法院資訊處製作；財團法人民間司法改革基金會備份。
